【裁判字號】    99,交聲,561
【裁判日期】    990629
【裁判案由】    違反道路交通管理處罰條例聲明異議
【裁判全文】
臺灣桃園地方法院交通事件裁定         99年度交聲字第561號
移送機關即
原處分機關  交通部公路總局新竹區監理所
異  議  人
即受處分人  甲○○
上列異議人因違反道路交通管理處罰條例案件，對於交通部公路
總局新竹區監理所於民國99年3 月31日所為之處分（原處分案號
：桃監裁罰字裁52-DB0000000號），聲明異議，本院裁定如下：
    主  文
原處分撤銷。
甲○○汽車駕駛人，駕駛汽車經測試檢定酒精濃度超過規定標準
，應接受道路交通安全，並於一年內不得考領重型機車駕駛執照
。又汽車駕駛人未領有駕駛執照駕駛機器腳踏車，處罰鍰新臺幣
陸仟元。
    理  由
一、原處分意旨略以：異議人即受處分人甲○○於民國98年4月1
    日下午4時7分許，駕駛車牌號碼JK9-798 號重型機車，行經
    桃園縣桃園市○○路1 號前，為警查獲有「酒後駕駛重機經
    酒精測試值為零點五九毫克、無照駕駛（禁駛）」之違規，
    遂當場填掣桃警局交字第DB0000000 號舉發違反道路交通管
    理事件通知單（下稱舉發單）予以舉發。嗣經原處分機關調
    查後，認異議人上開違規行為明確，爰依道路交通管理處罰
    條例第三十五條第一項第一款、第二十一條第一項第一款之
    規定（原處分漏未引用第二十四條第一項第二款、第六十七
    條第六項，應予補充）等規定，裁處罰鍰共新臺幣（下同）
    五萬一千元（即酒駕罰鍰四萬五千元，無照駕駛罰鍰六千元
    ，合計五萬一千元），並禁考一年（漏印施以道路交通安全
    講習）等語。又依刑事訴訟法第二百五十三條之一規定，我
    國緩起訴處分並不需要得到法院同意，且緩起訴處分由於欠
    缺正式訴訟程序，喪失對犯罪構成要件詳細驗證之可能性，
    是緩起訴處分是實質刑事處罰，即有違憲法第八條的法官保
    留原則，亦違反刑事訴訟法中重要的控訴原則；緩起訴處分
    可能對被告之自由或財產做出限制，惟非實質刑事處罰僅為
    檢察官做成之行政處分至明。緩起訴之指示與負擔是與被告
    協商取得被告同意後，課予被告一定作為與不作為，檢察機
    關責付一定機關監督執行，即先有協商，然後有行政處分，
    再有執行命令；爰此，緩起訴處分在法理上不為刑事處罰，
    而無法適用行政罰法第二十六條第一項之規定，故原處分於
    法應無不合等語。
二、聲明異議意旨略以：伊已經檢察官（聲明異議狀誤載為法院
    ）為緩起訴處分，伊並已履行義務勞務完畢及參加酒駕認知
    輔導教育課程，為此聲明異議，請求從輕議處減免裁罰處分
    等語。
三、按汽車駕駛人有飲用酒類或其他類似物後其吐氣所含酒精濃
    度超過每公升零點二五毫克或血液中酒精濃度超過百分之零
    點零五以上之情形者，不得駕車；汽車駕駛人，駕駛汽車經
    測試檢定有酒精濃度超過規定標準之情形者，處一萬五千元
    以上六萬元以下罰鍰，並當場移置保管該汽車及吊扣其駕駛
    執照一年；汽車駕駛人，有第三十五條第一項規定之情形者
    ，應接受道路交通安全講習，道路交通安全規則第一百十四
    條第二款，道路交通管理處罰條例第三十五條第一項第一款
    及第二十四條第一項第二款分別定有明文。次按汽車駕駛人
    違反本條例規定，應受吊扣駕駛執照處分，於汽車駕駛人係
    無駕駛執照駕車者，在所規定最長吊扣期間內，不得考領駕
    駛執照，同條例第六十七條第六項亦定有明文。再按汽車駕
    駛人未領有駕駛執照駕駛機器腳踏車者，處新臺幣六千元以
    上一萬二千元以下罰鍰，並當場禁止其駕駛，同條例第二十
    一條第第一項第一款之規定參照。
四、經查：
（一）按94年2月5日公布，95年2月5日施行之行政罰法第一條規
      定：「違反行政法上義務而受罰鍰、沒入或其他種類行政
      罰之處罰時，適用本法。但其他法律有特別規定者，從其
      規定」足認行政罰法乃行政罰之基本法，而道路交通管理
      處罰條例本質上係屬行政罰，此由該條例中就交通違規行
      為所定法律效果包括罰鍰、吊銷證照裁罰等行政罰觀之甚
      明（參照行政罰法第一條、第二條將罰鍰、吊銷證照處分
      均定為行政罰），是違反道路交通管理處罰條例之裁罰事
      件，自有行政罰法之適用。次按一行為同時觸犯刑事法律
      及違反行政法上義務規定者，依刑事法律處罰之。但其行
      為應處以其他種類行政罰或得沒入之物而未經法院宣告沒
      收者，亦得裁處之。前項行為如經不起訴處分或為無罪、
      免訴、不受理、不付審理之裁判確定者，得依違反行政法
      上義務規定裁處之，行政罰法第二十六條定有明文，此即
      所謂一事不二罰之原則。考其立法目的，無非以一行為同
      時觸犯刑事法律及違反行政法上義務規定時，由於刑罰與
      行政罰同屬不法行為之制裁，而刑罰之懲罰作用較強，依
      刑事法律處罰即足資警惕，實無再處行政罰之必要，且刑
      事法律處罰，由司法機關依法定程序為之，較符正當法律
      秩序，應予優先適用。至於沒入或其他種類行政罰，因兼
      具維護公共秩序之作用，為達行政目的，行政機關仍得併
      予裁處。又此所稱「其他種類行政罰」係指違反行政法上
      之義務應受「裁罰性」之「不利處分」而言，依行政罰法
      第二條規定，應包括警告性之講習處分在內。
（二）再觸犯刑事法律之犯罪行為，除得經檢察官之起訴，並由
      法院審理後，為有罪科刑、無罪、免訴、不受理、不付審
      理之裁判外，如檢察官認該行為所涉為死刑、無期徒刑或
      最輕本刑三年以上有期徒刑以外之罪，於參酌刑法第五十
      七條所列事項及公共利益之維護，認以緩起訴為適當者，
      得定一年以上三年以下之緩起訴期間為緩起訴處分，並同
      時命被告為一定之金錢給付。而被告於緩起訴期間內，有
      左列情形之一者，檢察官得依職權或依告訴人之聲請撤銷
      原處分，繼續偵查或起訴：一於期間內故意更犯有期徒刑
      以上刑之罪，經檢察官提起公訴者；二緩起訴前，因故意
      犯他罪，而在緩起訴期間內受有期徒刑以上刑之宣告者；
      三違背第二百五十三條之二第一項各款之應遵守或履行事
      項者，刑事訴訟法第二百五十三條之三第一項定有明文。
      準此，經檢察官為緩起訴處分者，於緩起訴之猶豫期間內
      ，刑事訴追程序仍未終局確定，檢察官於緩起訴期間內，
      如認被告顯無反省警惕之情或根本欠缺反省警惕之能力，
      即得依職權或依告訴人之聲請，將原緩起訴處分撤銷，此
      與不起訴處分確定後，刑事訴追程序終結，檢察官原則上
      不得就同一行為再行起訴之法律效果迥異。故在緩起訴期
      間內即猶豫期間期滿前，該緩起訴處分既有被撤銷之可能
      ，此時原處分機關若依法為行政裁決，將使異議人有同時
      遭受行政處罰及刑事訴追之危險，顯與行政罰法第二十六
      條規定之立法意旨相違背。從而，汽車駕駛人酒後駕車時
      ，如同時觸犯刑法第一百八十五條之三之公共危險罪者，
      原處分機關除依上開行政罰法第二十六條第一項但書規定
      ，處以其他種類行政罰外，關於行政罰鍰部分，即應依行
      政罰法第二十六條、道路交通管理處罰條例第十條等規定
      ，移送地方法院檢察署處理，其後非有行政罰法第二十六
      條第二項所定不起訴等事由外，不得裁處行為人罰鍰，行
      為人始無同時遭到行政處罰及刑事訴追之一事二罰的危險
      （臺灣高等法院暨所屬法院96年法律座談會刑事類提案第
      36號決議審查意見及研究結果參照）。
（三）異議人於上揭時、地有飲酒後駕駛車牌號碼JK9-798 號重
      型機車，經警測得其呼氣酒精濃度達每公升零點五九毫克
      ，超過標準值，故予舉發「酒後駕駛重機經酒精測試值為
      零點五九毫克、無照駕駛（禁駛）」之行為，並當場填製
      桃警局交字第DB0000000 號舉發單由異議人簽收，嗣經原
      處分機關以違規事證明確，裁處罰鍰五萬一千元（即酒駕
      罰鍰四萬五千元，無照駕駛罰鍰六千元，合計五萬一千元
      ），並禁考一年（漏未裁處道路交通安全講習）。又異議
      人同時涉犯刑法第一百八十五條之三公共危險罪，經臺灣
      桃園地方法院檢察署檢察官於98年4月8日以九十八年度速
      偵字第二三一四號為緩起訴處分，其期間為一年，異議人
      並應自緩起訴處分確定後六個月內向臺灣桃園地方法院檢
      察署指定之公益團體、地方自治團體或社區提供六十小時
      之義務勞務，並參加該署所舉辦之酒駕認知輔導教育課程
      一場。該案嗣經檢察官依職權送請再議，經臺灣高等法院
      檢察署檢察長於98年5 月11日以九十八年度上職議字第五
      四九八號處分書駁回，又緩起訴期間自98年5月11日起至9
      9年5月10日止等情，有舉發單、裁決書、臺灣桃園地方法
      院檢察署檢察官九十八度速偵字第二三一四號緩起訴處分
      書、臺灣高等法院檢察署九十八年度上職議字第五四九八
      號處分書及臺灣高等法院被告前案紀錄表等附卷可憑，並
      有本院依職權調閱臺灣桃園地方法院檢察署檢察官九十八
      度速偵字第二三一四號、九十八年度緩字第一七四四號卷
      宗核閱無訛，且為異議人所不否認，是異議人確有汽車駕
      駛人飲用酒類後其吐氣所含酒精濃度達每公升零點五九毫
      克，受緩起訴處分確定，且原處分機關於99年3 月31日裁
      決時，其仍在緩起訴猶豫期間內等事實，均堪以認定。則
      原處分機關裁決時，異議人所受之緩起訴處分既尚未確定
      ，其仍有被檢察官依職權，撤銷緩起訴處分而受刑事追訴
      處罰的可能，故原處分機關於緩起訴之一年猶豫期間屆滿
      前，即依道路交通管理處罰條例第三十五條第一項第一款
      規定，逕予裁處異議人罰鍰四萬五千元之處分，揆諸前揭
      說明，與行政罰法第二十六條第一項前段、第二項之規定
      有違，其處分即難謂為適法，故異議人以其業經檢察官為
      緩起訴處分等語請求撤銷原處分，為有理由，應由本院將
      原處分關於汽車駕駛人，駕駛汽車經測試檢定酒精濃度超
      過規定標準應裁處罰鍰之部分予以撤銷。再者，緩起訴固
      非刑法所定刑罰之種類，然已對異議人名譽、心理產生相
      當制約並影響被告之財產等權益，亦應可實質該當行政罰
      法第二十六條第一項「依刑事法律」之處罰，而異議人已
      於98年8月24日履行六十小時之義務勞務完畢，且於98年8
      月25日亦已參與臺灣桃園地方法院檢察署舉辦之酒醉駕車
      認知輔導教育課程，有臺灣桃園地方法院檢察署義務勞務
      工作日誌及簽到表在卷足佐（見臺灣桃園地方法院檢察署
      九十八年度緩護命字第一五六○號及九十八年度緩護勞字
      第二三二號卷），是原處分機關即不得再依上開道路交通
      管理處罰條例之規定對異議人裁處罰鍰，附此敘明。
（五）雖原處分機關裁處異議人酒後駕車禁考一年及無照駕駛部
      分罰鍰六千元之部分，未據異議人聲明異議，然因異議人
      於飲酒後，未領有駕駛執照駕駛機器腳踏車而僅有一交通
      違規行為，且有關之處罰效果即關於施以道路交通安全講
      習、禁考一年及無照駕駛之罰鍰等，與該交通違規行為是
      否存在，均無從分離，自應就原處分全部加以審理。而原
      處分機關就異議人酒後駕車之行為，漏未依道路交通管理
      處罰條例第二十四條第一項第二款之規定裁處施以道安講
      習之部分尚有未合，應由本院將原處分撤銷，並裁處異議
      人應施以道路交通安全講習，以資適法。再者，原處分機
      關裁處異議人道路交通安全講習、禁考一年及無照駕駛之
      罰鍰等既屬達成遏止酒後駕車與無照駕駛之不法行為，維
      護道路交通用路權人之安全法益等行政目的所必要之不利
      處分，縱異議人因同一酒後駕車行為涉犯公共危險罪嫌而
      另受檢察官發動刑事訴追，依前揭說明，原處分機關仍得
      行政罰法第二十六條第一項但書之規定裁處之，不受同條
      項前段「一事不二罰」原則之拘束。
五、綜上所述，本件異議人違規事證明確，原處分機關依道路交
    通管理處罰條例第三十五條第一項第一款及同法第二十一條
    第一項第二款，另補充同條例第六十七條第六項之規定，裁
    處異議人禁考一年、無照駕駛罰鍰六千元等其他種類行政裁
    罰部分，於法並無不合，惟原處分裁處異議人酒後駕車之罰
    鍰四萬五千元與漏未裁處施以道安講習之部分，均難認為允
    當，應認異議人就酒後駕駛之罰鍰部分之異議為有理由，由
    本院將原處分撤銷，並自為裁定如主文所示，以資適法。
據上論斷，應依道路交通管理處罰條例第八十七條第二項、道路
交通案件處理辦法第二十條前段，裁定如主文。
中    華    民    國    99    年    6     月    29    日
                        交通法庭  法  官  李文娟
以上正本證明與原本無異。
如不服本裁定，應於裁定送達後5 日內向本院提出抗告狀。
                                  書記官  蕭秀蓉
中    華    民    國    99    年    7     月    5     日

司法院資訊處製作；財團法人民間司法改革基金會備份。
